【裁判字號】    91,訴,1796
【裁判日期】    920303
【裁判案由】    偽造文書
【裁判全文】
臺灣桃園地方法院刑事判決                        九十一年度訴字第一七九六號
    公  訴  人  臺灣桃園地方法院檢察署檢察官
    被      告  甲○○  男  二.
    選任辯護人  苗怡凡  律師
右列被告因偽造文書案件，經檢察官提起公訴（九十一年度偵字第七一五三號），本
院判決如左‥
    主  文
甲○○共同行使偽造私文書，足以生損害於他人，處有期徒刑參月，如易科罰金以參
佰元折算壹日，中華民國普通護照申請書上黏貼之照片壹張及偽簽之「丙○○」署名
壹枚均沒收。
    事  實
一、甲○○於民國（下同）九十年十二月十四日，在桃園縣八德市宏星釣蝦場附設Ｋ
    ＴＶ內，透過友人之介紹認識某自稱為「丙○○」而真實姓名、年齡均不詳之成
    年女子，席間該女子聲稱其生病需至國外就醫但卻有無法申請護照之困擾，甲○○聞言，即表示願為其辦理，旋相約二、三日後在桃園縣八德市○○○○○路上
    由該女子交付一只裝有丙○○身分證及丙○○本人照片之袋子，並由照片即應有
    所懷疑該女子恐係冒用他人身分證，惟仍持往桃園縣八德市○○街二十二號「萬
    克隆旅行社」委請乙○○辦理，經乙○○當場表示照片年代久遠不符規定，無法
    辦理而囑其重新準備本人近三個月之近照後，再與該女子碰面由該女子提供與丙○○身分證照片明顯非同一人之照片，至此甲○○更應可肯定該女子並非身分證
    所示之丙○○，猶與之基於犯意聯絡，於同年月十七日二度前往上揭旅行社，經
    乙○○表示身分證照片與申請書所貼照片為何明顯不同後，向之保證護照申請者
    確係本人無訛並稱「丙○○」曾經整型過，致乙○○不疑有他在申請書上填載相
    關資料後，由甲○○接續於申請書背面偽簽丙○○之署名，足以生損害於丙○○
    。迨前揭林女代向我國外交部領事事務局申請丙○○名義之普通護照時，經承辦
    人員實質審查發現照片不同，乃透過旅行社要求甲○○補繳整容證明均無下文時
    ，始發覺有異而移送警方處理因此查獲上情。
二、案經內政部警政署刑事警察局移報臺灣桃園地方法院檢察官偵查起訴。
    理  由
一、右開事實，訊據被告甲○○固坦承有為某自稱丙○○之女子辦理護照之申請，惟
    否認有偽造文書之犯行，辯稱：純粹基於好心幫忙，不知道該名女子係冒用他人
    之身分云云。惟查，我國人民申請普通護照者，若無特殊情事，應無無法申請之
    之理，而該名女子既表示其護照無法申請，其中必有難處，則被告果有心幫忙，
    理應進一步詢及問題何在，始能對症下藥，完成任務，然則其並未加以詢問原因
    即應允襄助，其情已然有疑？此或可認被告另有特殊方式得以順利申請護照，惟
    依其所述其亦僅是將身分證及照片轉交予旅行社由旅行社代為申請而已，別無其
    他特別情事，則其又如何能幫助該女子完成屢未能如願之護照申請，是被告辯稱
    純粹幫忙一語，實屬可疑？次查，被告係二度前往旅行社委辦護照申請，第一次
    雖所帶照片與身分證上之照片相同，然因明顯非屬三個月內之近照，不符規定而
    遭承辦人員乙○○退件，另再攜帶與身分證照片顯不相同之照片（即卷附中華民
    國護照申請書所附照片）前往委辦一情，業為被告所坦承，亦經證人乙○○到庭
    結證屬實，並有中華民國護照申請書及丙○○身分證在卷可稽，參以證人乙○○
    亦證稱被告曾至旅行社辦過護照，則其對於護照照片須三個月內之近照，當知之
    甚詳，稽以前已述及被告係因該名女子表示無法申請護照始出於好心幫忙，是於
    第一次該名女子交付相關證件時，被告自應詳細檢查所附證件是否齊全及所附照
    片是否符於規定以免徒勞往返，始堪稱「熱心助人」，惟其竟稱第一次時身分證
    及照片均在袋子內，並未打開查看各語，明顯與情理不符，殊難憑信，故其於第
    一次收受丙○○身分證及丙○○照片時，當已先予查看，且由該照片即應看出該
    女子之長相與丙○○之照片並非相同，從而對於該女子恐非丙○○本人，當有所
    預見，迄第二次該女子提供另紙明顯與丙○○照片不同之照片時，縱或認「女大
    十八變」，亦當先向旅行社反應該情，並詢問是否可行及解決之道，然其竟未為
    此途，仍執意攜帶該照片前往旅行社，甚且於承辦人員乙○○質疑二者為何相差
    甚多，直接答以整型過，顯然該答案係事先設想妥當以應付承辦人員之詢問。是
    綜上述，被告辯稱不知該女子為「冒牌貨」顯屬卸責之詞，其進而於護照申請書
    上簽署丙○○之姓名，再利用不知情之乙○○向我國外交部呈交申請書，所為適
    於行使偽造私文書之構成要件，至堪認定。
二、核被告所為係犯刑法第二百十六條、第二百十條之行使偽造私文書罪。其偽造丙○○署名，係偽造私文書之階段行為，而偽造文書後復持以行使，偽造行為為高
    度之行使行為所吸收，均不另論罪。其與護照申請書上所附照片顯象之女子，有
    犯意聯絡，行為分擔，為共同正犯。又其利用不知情之乙○○犯罪，為間接正犯
    。爰審酌被告犯罪之動機、目的、手段及其品性、生活狀況、智識程度、犯罪所
    生之損害、犯罪後態度等一切情狀，量處如主文所示之刑並諭知易科罰金之折算
    標準。至中華民國護照申請書上所附丙○○署名一枚係偽造之署名，所附照片一
    張則係共同正犯即該不知名女子所有供犯罪所用之物，均依法宣告沒收。
三、公訴人另認被告以偽造之護照申請書向我國外交部領事局申辦護照，另犯使公務
    員登載不實罪。惟按刑法第二百十四條所謂使公務員登載不實事項於公文書罪，
    須一經他人之聲明或申報，公務員即有登載義務，並依其所為之聲明或申報予以
    登載，而屬不實之事項者，始足構成，若其所為聲明或申報，公務員尚須為實質
    之審查，以判斷其真實與否，始得為一定之記載者，即非該罪所稱之使公務員登
    載不實。經查，本件之查獲，係因被告所呈交護照請書上所貼照片，明顯與所附
    丙○○身分證之照片不同，外交部領事事務局承辦公務人員，乃去電送件之萬克
    隆旅行社職員乙○○，命其轉告申請人須提出整型證明以資審核，因未能提出該
    證明，始為外交部領事事務局函送警方查辦，業經證人乙○○到庭證述明確，並
    有內政部警政署刑事警察局移送台灣桃園地方法院檢察署之函敘甚明，足見護照
    之申請，該管公務人員並非一經聲請，即有義務依所聲請之內容登載，而仍須履
    踐一定之實質審查程序，是被告此部分所為，與刑法第二百十四條之構成要件不
    符而本應為其無罪之諭知，然公訴人認此部份與前開論科部份，有裁判上一罪之
    關係，故不另論罪，附此說明。
據上論斷，應依刑事訴訟法第二百九十九條第一項前段、刑法第二十八條、第二百十
六條、第二百十條、第二百十九條、第三十八條第一項第二款，罰金罰鍰提高標準條
例第一條、第二條，判決如主文。
本案經檢察官許曉微到庭執行職務。
中      華      民      國      九十二      年     三     月    三      日
                                臺灣桃園地方法院刑事第一庭
                                    法  官   潘 政 宏
右正本證明與原本無異。
如不服本判決，應於判決送達後十日內向本院提出上訴狀( 應附繕本 )，上訴於
臺灣高等法院。
                                    書記官   王 月 香
中        華        民      國    九十二    年    三    月     五     日
附錄論罪科刑法條
中華民國刑法第二百一十六條
 (行使偽造變造或登載不實之文書罪)
行使第二百十條至第二百十五條之文書者，依偽造、變造文書或登載不實事項或使登
載不實事項之規定處斷。


司法院資訊處製作；財團法人民間司法改革基金會備份。
